臺灣高等法院臺南分院刑事判決
　　　　　　　　　　　　　 93年度重上更(三)字第230號　Ａ
上　訴　人　臺灣雲林地方法院檢察署檢察官
被　　　告　丙○○
選　　　任
辯　護　人　林國明　律師
被　 　 告　甲○○
選　　　任
辯　護　人　蔡碧仲　律師
　　　　　　陳鼎文　律師
被　　　告　丁○○
指　　 定
辯　護　人　本院公設辯護人　戊○○
上列上訴人因被告違反貪污治罪條例案件，不服臺灣雲林地方法
院八十八年度訴字第一八五號中華民國八十九年十月十八日第一
審判決（起訴案號：臺灣雲林地方法院檢察署八十八年度偵字第
一九四三號、第二四八九號），提起上訴，判決後由最高法院第
三次發回更審，本院判決如下：
      主      文
原判決撤銷。
丙○○共同依據法令從事公務之人員，利用職務上機會詐取財物
，處有期徒刑捌年，褫奪公權伍年。
甲○○、丁○○與依據法令從事公務之人員，共同利用職務上機
會詐取財物，各處有期徒刑柒年，褫奪公權肆年。
      事     實
一、丙○○係財政部國有財產局臺灣中區辦事處雲林分處（下稱
    國有財產局雲林分處）書記，負責國有土地勘查、估價業務
    ，係依據法令從事公務之人員，緣民國（下同）八十七年八
    月初，雲林縣西螺鎮民乙○○欲申請承租其所佔用雲林縣西
    螺鎮○○段七九一－四號國有土地，丁○○得悉上情，即向
    乙○○表示可居間介紹任職於國有財產局雲林分處之丙○○
    與乙○○結識，數日後丁○○即夥同丙○○前往雲林縣西螺
    鎮○○里○街路七十三號乙○○所經營「紅蟳小吃部」，與
    乙○○見面，丙○○明知乙○○所佔用雲林縣西螺鎮○○段
    七九一－四號國有土地上建築物，係於五十八年年一月二十
    七日（起訴書誤載為五十七年）國有財產法公佈後始行加蓋
    ，不符合國有財產局有關申請承租規定，丙○○竟於八十七
    年八月中旬，夥同丁○○共同前往「紅蟳小吃部」，由丙○○向乙○○表示需準備戶籍謄本、土地登記簿謄本、地籍圖
    及印鑑證明等相關資料，以便辦理申請承租前開國有土地，
    當日中午乙○○為感謝丁○○、丙○○協助，即由乙○○在
    雲林縣西螺鎮「天送餐廳」及「櫻花茶藝ＫＴＶ」招待丁○○、丙○○前往飲宴，至八十七年八月十九日，丙○○即偕
    同其同居女友甲○○前往「紅蟳小吃部」，向乙○○取得戶
    籍謄本、土地登記簿謄本、地籍圖、印鑑證明及印章等相關
    資料，再由甲○○書立申請書、切結書後，於翌（二十）日
    至「國有財產局雲林分處」送件，經國有財產局雲林分處建
    檔編號後，即交由丙○○負責勘查，丙○○基於公務員登載
    不實之概括犯意，明知雲林縣西螺鎮○○里○街路七十三號
    主建物未坐落於西螺段七九一－四號國有土地上，竟於八十
    七年八月廿八日繪製職務上所掌管之國有土地勘查表略圖時
    ，將七九一－四號土地內斜線部分列為新街路七十三號主建
    物坐落位置面積達四八平方公尺，而為不實之登載，足以生
    損害於國有財產局。嗣因丁○○迭向丙○○、甲○○表示：
    乙○○是隻「肥羊」，其所委託申請承租案件，可向乙○○
    索取新台幣（下同）三十萬元等語，詎丙○○、丁○○與甲○○竟基於詐欺取財之犯意聯絡，意圖為自己不法之所有，
    丁○○且屢以需錢孔急為由，催促丙○○、甲○○儘速向乙○○索取三十萬元，丙○○即夥同甲○○於八十七年九月二
    日下午前往「紅蟳小吃部」，以需款疏通內部為由，而向乙○○索取十萬元，乙○○誤信為真不疑有他，即如數交付，
    丙○○、甲○○取得款項後，即返回國有財產局雲林分處辦
    公室外，由甲○○將其中五萬元交予丁○○收受，迄八十七
    年十月下旬某日，丙○○、甲○○復以乙○○所申租國有土
    地另有西螺鎮廣福宮管理委員會亦辦理申請承租為阻止廣福
    宮獲得承租為由，再向乙○○索取三萬元，乙○○亦陷於錯
    誤如數給付。丙○○復基於同一不實登載之概括犯意，明知
    雲林縣西螺鎮○○里○街路七十三號主建物未坐落於西螺段
    七九一－四號國有土地上，竟於八十七年十一月廿一及同月
    二十八日在其職務上掌管之國有土地勘查表圖上，將七九一
    －四號土地內繪製斜線部分列為新街路七十三號主建物坐落
    位置，建物面積達五十六平方公尺、使用面積為八十六平方
    公尺，而為不實之登載，足以生損害於國有財產局。嗣丙○○、甲○○得悉丁○○向國有財產局政風室檢舉丙○○向乙○○索賄十三萬元，丙○○、甲○○即於八十八年二月四日
    委由簡承佑律師事務所以存證信函通知乙○○取回前開詐取
    十三萬元。
二、案經法務部調查局雲林縣調查站移送臺灣雲林地方法院檢察
    署檢察官偵查起訴。
      理      由
一、訊據被告丙○○固坦承伊係國有財產局雲林分處之書記，有
    於前揭時、地經丁○○介紹至紅蟳小吃部結識被害人乙○○
    等情，惟矢口否認犯行，辯稱：乙○○拿給伊之戶籍謄本在
    四十六年即有設籍，當然符合規定，伊送丁○○去櫻花ＫＴ
    Ｖ即離開了，伊調回後，丁○○始找伊去天送餐廳敘舊，與
    本案無關，當時尚未與甲○○同居，伊沒有與甲○○向乙○○索取十三萬元，亦未交給丁○○五萬元，伊亦未委託簡承
    佑律師，於八十八年二月接到檢舉信時伊始知道這件事，伊
    去勘查就現地有何東西，依照真實狀況表示，沒有偽造之事
    實，勘查時都有建物云云；被告甲○○固坦承伊有收到款項
    十三萬元等情，惟亦否認犯行辯稱：伊沒有欺騙乙○○，所
    收款項是要繳交補償金的，伊從頭到尾不知道廣福宮之事，
    再要求三萬元是乙○○亂說的，八十七年八月二十日是伊妹
    婿許坤松去送件的，不是伊，伊有去收十萬元，但是要拿去
    繳交補償金的，不是要跟他詐欺的，丁○○有跟伊借五萬元
    ，伊不知道廣福宮之事，三萬元是面積增加之費用，乙○○
    打電話給伊問事情辦的怎麼樣，伊有打去國有財產局回稱可
    能會退件，高某就說十萬元先退還給他，伊有去請教簡律師
    ，所以將錢退還給他，伊收的錢是要去繳交補償金的，伊沒
    有詐欺之意思云云；丁○○經合法傳喚，無正當理由而未到
    庭。依指定辯護人之辯解：丙○○、甲○○二人不利被告之
    指訴，證據不足，本案被告（丁○○）係檢舉人，且非公務
    員，豈會與丙○○共犯利用職務上機會詐取財物罪云云。
二、經查：
（一）被告丙○○原係財政部國有財產局臺灣中區辦事處雇員，
      於八十六年十二月一日自財政部國有財產局臺灣中區辦事
      處派調駐雲林縣專員辦公室任職，於八十七年六月十七日
      國有財產局雲林分處成立後，被告丙○○轉任書記職務，
      改調至國有財產局雲林分處第一股，被告丙○○於國有財
      產局雲林分處任職期間，主要承辦業務包含受理彰化縣田
      中地政事務所、北斗地政事務所、雲林縣斗六地政事務所
      、西螺地政事務所之業務轄區民眾申請承租、承購國有土
      地之現場勘測、分割、登錄、重劃等及相關業務，此有國
      有財產局雲林分處八十九年一月二十五日台財產中雲二第
      八九○○○○○四五三號函乙紙在卷足憑（見原審卷一第
      二六二頁）。是被告丙○○於國有財產局雲林分處，負責
      業務為承租、承購國有土地之「現場勘測」、「分割」、
      「登錄」、「重劃」，而非租售業務後續審查工作（屬於
      第二股權限），顯然無法決定申請承租案件之核准與否，
      本件乙○○申請承租西螺段七九一－四號國有土地案核准
      與否，並非負責勘測業務之被告丙○○之職務範圍，合先
      敘明。
（二）次查被告丁○○於八十七年八月中旬至乙○○經營之紅蟳
      小吃部聊天，獲悉乙○○有意承租其住宅旁西螺段七九一
      －四號國有土地，並表明先前曾經向國有財產局雲林分處
      申請承租未果，被告丁○○當場表示認識任職於國有財產
      局雲林分處之被告丙○○，透過被告丙○○辦理可以申租
      成功，數日後丁○○即夥同丙○○前往雲林縣西螺鎮○○
      里○街路七十三號乙○○所經營紅蟳小吃部，與乙○○見
      面，丙○○復於八十七年八月中旬，夥同丁○○共同前往
      紅蟳小吃部，由丙○○向乙○○表示需準備戶籍謄本、土
      地登記簿謄本、地籍圖及印鑑證明等相關資料，以便辦理
      申請承租前開國有土地，當日中午乙○○為感謝丁○○、
      丙○○協助，即由乙○○在雲林縣西螺鎮天送餐廳及櫻花
      茶藝ＫＴＶ招待丁○○、丙○○前往飲宴，至八十七年八
      月十九日，丙○○即偕同同居女友甲○○前往紅蟳小吃部
      ，向乙○○取得戶籍謄本、土地登記簿謄本、地籍圖、印
      鑑證明及印章等相關資料，再由甲○○書立申請書、切結
      書後，於翌（二十）日至國有財產局雲林分處送件，經國
      有財產局雲林分處建檔編號後，即交由丙○○負責勘查，
      業據被害人乙○○於調查站時指訴歷歷，且有被告丙○○
      、丁○○、甲○○分別於雲林縣調查站中供述甚詳（見偵
      查卷第二四八九號卷即偵查卷二第二六頁背面至第二八頁
      背面、第三四頁背面、第十頁背面至第十一頁、第三七頁
      背面、第二七頁、偵查卷一第七八頁），並有承租國有非
      公用不動產申請書影本各乙份及國有財產局臺灣中區辦事
      處國有土地勘查表影本二份等在卷足資佐證（見偵查聲字
      卷第四九頁至第五三頁）。其次參以雲林縣西螺鎮○○里
      ○街路七十三號主建物，係於六十七年十月三十日建築完
      成座落於雲林縣西螺段五一四之二、之七地號、及五一五
      之五地號，此有該屋建物登記謄本、建造執照及使用執照
      各乙份在卷足按（見原審卷一第一五九頁、第一八五頁、
      第一八六頁），且原審法院於八十九年一月二十日履勘現
      場時，乙○○復陳稱：位於雲林縣西螺鎮○○里○街路七
      十三號西側與該屋連接之磚木造平房（即鐵皮屋頂之倉庫
      ，其中西半部係坐落在雲林縣西螺鎮○○段七九一之四號
      國有土地上如複丈結果圖說Ａ部分所示之位置，東半部則
      坐落在雲林縣西螺鎮○○段五一四之七號土地上），係雲
      林縣西螺鎮○○里○街路七十三號房屋興建完成後才加蓋
      出來的等語（見原審卷一第二五０頁背面、第二六五頁）
      ，足見前開磚木造平房（即鐵皮屋頂倉庫部分）係六十七
      年十月三十日之後始興建完成，業如前述，乙○○既明知
      複丈結果圖說Ａ部分所示（即鐵皮屋頂之倉庫，見原審卷
      一第二六五頁），係在六十七年十月三十日以後所興建，
      已在五十八年一月廿七日國有財產法公布施行後，顯然不
      符合國有財產局申請承租規定，至為明灼。
（三）次查民眾向國有財產局申請承租國有土地，毋需繳納任何
      費用，僅於申租案通過簽訂租約時，國有財產局須向申租
      人追繳五年使用補償金及租金（租金及補償金之計算方式
      ，係以當期公告地價百分之五為年租金，補償金亦同，但
      使用補償金已繳者，可扣抵）；若申租案不通過，即通知
      申租人定期繳納使用補償金。又本件乙○○所申請承租之
      西螺段七九一－四號國有土地，先前即經其父高維鎮提出
      申請，因不符要件而遭註銷，並納入國有財產局雲林分處
      占建系統，定期寄發「使用補償金繳款通知書」等情，除
      經國有財產局雲林分處第二股股長張能軒於雲林縣調查站
      偵訊時證述在卷外（見偵查卷二第四四頁），並經原審法
      院向國有財產局雲林分處函查在案，有該分處八十九年一
      月十五日台財產中雲二字第八八○○六七一一號函乙紙足
      參（見原審卷一第二二七頁至第二二八頁）。以此衡之，
      本件乙○○向國有財產局雲林分處申請承租國有土地，在
      該分處為准駁通知之前，並未經該分處核定應繳之使用補
      償金或租金，自毋需繳納任何費用，應可斷言。故被告甲○○所辯稱：伊先後二度共向乙○○收取十三萬元，係繳
      納土地使用補償金、代辦費用乙節，並提出計算表以資佐
      證云云，顯與事實不符，即非可採。
（四）復查被告丙○○於雲林縣調查站即供稱：「丁○○即多次
      向我及甲○○表示乙○○是隻『肥羊』，他所委託申租案
      件，可以向他索取三十萬元，並多次催促我向乙○○敲詐
      ，欲利用這案件向乙○○索取三十萬元˙˙˙八十七年八
      月底九月初，我與甲○○在斗六市『亞督西餐廳』請朋友
      吃飯時，席間丁○○再度催促我向乙○○索取三十萬元，
      約隔數天後我與甲○○在雲林縣勘查國有土地，丁○○打
      甲○○行動電話找我，表示他興建鴿舍，別人一直向他催
      討施工費用，急需五萬元現金，當時甲○○與我身上並沒
      有足夠的錢，甲○○就與我一同前往乙○○˙˙˙家，由
      甲○○向乙○○收取十萬元現金，˙˙˙我與甲○○回雲
      林分處後，丁○○就在門口等我們，甲○○當場就將五萬
      元交給丁○○˙˙˙」等語（見偵查卷二第十一頁正面）
      。被告甲○○於雲林縣調查站亦供稱：「丁○○曾多次向
      丙○○表示乙○○是隻『肥羊』，他所委託之申租案件，
      可以向他索取三十萬元，當時我也都在場聽聞」等語（見
      同上偵查卷二第廿一頁正面）；嗣於偵查中甲○○復供稱
      ：「丁○○曾向我表示乙○○是一隻肥羊，可以慢慢收取
      ，當我第一次收取十萬元，丁○○就向我借了五萬元」等
      語（見偵字第一九四三號即偵查卷一第三六頁正面）。本
      院參酌前述民眾向國有財產局申請承租國有土地，毋需繳
      納任何費用，竟於國有財產局雲林分處為准駁通知前，即
      由被告甲○○先後向乙○○收取十三萬元，而有關上開丁○○所取得之五萬元之理由，被告丙○○與甲○○之供詞
      並不一致，丙○○並未陳稱丁○○係向渠等借款五萬元，
      丁○○取得五萬元自應非真意向甲○○借款，甲○○之所
      供丁○○向伊借款五萬元云云，並非可採；足見被告丙○○、甲○○、丁○○確有共謀向乙○○詐取財物之犯意聯
      絡及行為分擔，極臻明確。
（五）又雲林縣西螺鎮○○段七九一之四號國有土地，登記面積
      為一八五平方公尺，有土地登記簿謄本附卷可稽（見原審
      卷一第一三三頁、嗣於八十七年十月十五日經分割增加地
      號同段即七九一之八地號，面積縮小為八六平方公尺，嗣
      又再分割出七九一之七、之九地號，其中七九一之四地號
      ，面積六三平方公尺並於九十年七月二十日出售高維鎮，
      亦有該土地登記簿謄本在卷可憑，見本院更二審卷第一七
      四頁、一七五頁），而高維鎮（即乙○○之父）於七十八
      年間因在前開國有土地上加建磚木造平房、豬舍使用，而
      向國有財產局駐雲林縣專員辦公室辦理申請承租，經勘查
      高維鎮佔用前開國有土地面積為廿七平方公尺，且國有財
      產局駐雲林縣專員辦公室於八十五年十月二十六日第一次
      寄發佔用五年（佔用期間自七十九年三月起至八十四年二
      月止）使用補償金繳款通知書予高維鎮，並逐年寄發當年
      度使用補償金繳款通知書，高維鎮除第一次繳納追收五年
      使用補償金二萬三千七百二十八元外，餘各期均未繳納，
      此有上開國有財產局雲林分處八十九年一月十五日台財產
      中雲二第八八○○六七一一號函在卷足憑（詳原審卷一第
      二二七頁至第二二八頁），足見高維鎮於七十八年間申請
      承租右開國有土地時，業經該國有財產局駐雲林縣專員辦
      公室派員前往現場勘查結果，前開國有土地中僅有廿七平
      方公尺遭高維鎮佔用作磚木造平房、豬舍使用。然本件乙○○申請承租前開國有土地時，其聲請承租範圍，除前開
      磚木造平房、豬舍（即附件一複丈結果圖說Ａ、Ｂ部分，
      見原審卷一第二六五頁）外，另增加堆放圓木位置（即複
      丈結果圖說Ｃ部分）作為申請承租範圍，顯然複丈結果圖
      說Ｃ部分所示位置，當高維鎮於七十八年向國有財產局駐
      雲林縣專員辦公室申請承租時，尚未堆放圓木。乙○○於
      申請承租右開國有土地時，既知提出其雲林縣西螺鎮○○
      里○街路七十三號住處在國有財產法公佈前戶籍資料，顯
      然乙○○應知須在國有財產法公佈前即已佔用前開國有土
      地，始能申請承租，而其在複丈結果圖說Ｃ部分所示位置
      所堆放圓木，既在高維鎮於七十八年向國有財產局駐雲林
      縣專員辦公室辦理申請承租後所堆放，自不符合國有財產
      局有關申請承租之規定。何況其父高維鎮於七十八年間向
      國有財產局雲林分處申請承租雲林縣西螺鎮○○段七九一
      －四號國有土地其中二十七平方公尺，既已被註銷，則國
      有財產局雲林分處即依「佔建系統」逐年寄發使用補償金
      繳款通知書予高維鎮，對乙○○而言，其申請承租右開國
      有土地時，毋須另行繳納高維鎮所佔用廿七平方公尺範圍
      之逐年使用補償金。如複丈結果圖說Ｃ部分所示堆放圓木
      ，既係在七十八年間高維鎮向國有財產局申請承租後被註
      銷始行堆放，故乙○○就如複丈結果圖說Ｃ部分依規定不
      可能獲得承租，因此國有財產局雲林分處對乙○○佔用如
      複丈結果圖說Ｃ部分所示堆放圓木範圍，未經對申租准駁
      前，自亦無對乙○○追繳補償金之問題。然被告甲○○竟
      供稱：伊係針對分割後之雲林縣西螺鎮○○段七九一－四
      號國有土地（八十六平方公尺）全部，向乙○○收取追溯
      五年使用補償金及當年度租金，顯有不符。
（六）被告丙○○於八十七年八月廿八日第一次及八十七年十一
      月二十一日第二次前往雲林縣西螺鎮○○段七九一－四號
      國有土地勘查所製作勘查表略圖，依規定將地上房屋以鉛
      筆斜線表示，另以橙色表示圍牆內庭院，此有如附件二、
      三所示勘查表彩色影印本二紙附卷可稽（見原審卷二第一
      二四頁、第一二五頁）。稽其目的，無非欲令審查該勘查
      表人員誤以為雲林縣西螺鎮○○里○街路七十三號部分主
      建物坐落於前開國有土地上，另供該屋使用之棚房及庭院
      亦位在前開國有土地上。然雲林縣西螺鎮○○里○街路七
      十三號主建物坐落在高維鎮所有雲林縣西螺鎮○○段五一
      四－七號土地上，已如上述，此有該建物登記簿謄本、原
      審法院勘驗筆錄及複丈成果圖各乙份附卷可稽（見原審卷
      一第二五０頁、第二六五頁，亦足見高維鎮陸續擴張佔用
      面積，較前之廿七平方公尺為大）。被告丙○○竟不實登
      載於雲林縣西螺鎮○○段七九一－四號國有土地部分，以
      鉛筆斜線表示屬於雲林縣西螺鎮○○里○街路七十三號主
      建物，而未將房屋主建物西側簡陋房屋（即鐵皮屋頂磚造
      倉庫）及該簡陋房屋西側棚房（即乙○○所稱先前作為豬
      舍使用棚房）所在位置及大小，忠實地畫於勘查表略圖上
      ，致勘查表略圖與實際狀況出入極大。被告丙○○雖辯稱
      ：因伊認為事後尚須經地政事務所測量分割，故勘查時始
      以步測方式測量距離，而無法如地政人員測量那般準確云
      云，然證人張能軒證稱：一般勘查人員勘測國有土地時，
      須攜帶地籍圖、皮尺、測距輪、比例尺等工具前往現場，
      以皮尺、測距輪丈量距離及實際坐落位置，暸解國有土地
      上坐落何種地上物，再將地上物使用情形描繪於勘查表略
      圖上，且勘查人員製作勘查表時不得使用步測方式測量距
      離，且本件乙○○申請承租右開國有土地，係位於都市計
      劃範圍內，面積不大，丙○○應用皮尺或測距輪測量距離
      ，不應以步測方式測量距離等語，足證被告丙○○所辯：
      伊以步測方式測量距離，無法精確乙節，顯屬無稽。而證
      人張能軒先後於八十八年三月二十六日在雲林縣調查站偵
      訊時及八十九年五月八日在原審法院調查時均證稱：伊擔
      任第一股股長時，丙○○將乙○○申請承租右開國有土地
      之勘查表送交給伊審核，伊只有針對地籍資料以及丙○○
      計算之面積來審核，之後因伊調任第二股股長，伊於審核
      乙○○申請承租案資料時，證件尚能符合規定，後來伊發
      現西螺段七九一－四號國有土地產籍表上記載乙○○父親
      高維鎮曾於七十八年間申請承租該筆國有土地，且該筆國
      有土地於六十七年間為空地，與國有財產法施行前必須佔
      用，始得申請承租規定不合，致被註銷退件，故伊乃將乙○○申請承租該筆國有土地案件註銷等語（見偵查卷二第
      四三頁背面至第四五頁正面、原審卷二第一三０頁正面至
      第一三二頁正面、本院上訴卷第九一頁至第九六頁）。顯
      然乙○○申請承租案移至國有財產局雲林分處第二股審查
      時，審查人員根據西螺段七九一－四號國有土地產籍表上
      記載，即可發現不符申請承租要件而予註銷退件，至為明
      灼。以此衡之，因被告丙○○並無核准該筆國有土地申請
      承租案件之權限，縱有收受乙○○賄賂及不正利益，該部
      分亦不涉及違背職務受賄罪嫌，而被告丙○○於前開勘查
      表略圖上故為職務上不實之登載進而提出行使，足以生損
      害於國有財產局，而有刑法行使公務員明知不實而登載職
      務上掌管文書之犯行，亦非僅涉詐取財物時使用詐術之問
      題而已。
（七）被告丁○○於八十八年三月一日在雲林縣調查站訊問時供
      稱：伊介紹丙○○給乙○○認識時，乙○○要丙○○幫忙
      申購（申請承租獲准後，始能以承租人身分申請承購國有
      土地），丙○○當場表示沒問題，且乙○○曾向伊表示，
      丙○○曾向乙○○說西螺鎮廣福宮管理委員會亦有意申購
      雲林縣西螺鎮○○段七九一－四號國有土地，致乙○○申
      購困難度較高，須追加三萬元等語（見偵卷二第三八頁）
      ，而乙○○於八十八年一月十九日接受國有財產局政風室
      人員訪談時指稱：伊透過丁○○認識丙○○，丙○○自稱
      能協助伊向國有財產局雲林分處承租右開國有土地等語；
      乙○○另於八十八年三月三日在雲林縣調查站訊問時亦陳
      稱：丁○○向伊表示透過丙○○辦理，可以成功申購，而
      丙○○與甲○○一同前來伊住處表示，西螺鎮廣福宮管理
      委員會亦有意申購雲林縣西螺鎮○○段七九一－四號國有
      土地，要求伊再付三萬元等語（見偵查卷二第廿六頁背面
      至第廿七頁正面）。又被告丙○○於八十八年四月八日在
      雲林縣調查站訊問時陳稱：伊有通知乙○○申請戶籍謄本
      ，趕快送件申請，伊會儘速幫他處理等語，本件乙○○申
      請承租右開國有土地係於八十七年八月二十日送件，而被
      告丙○○於次日即前往現場勘查，西螺鎮廣福宮管理委員
      會於八十七年十月十三日送件申請承租前開國有土地，然
      被告丙○○竟拖延至八十七年十一月二十八日始前往現場
      勘查，此有前開乙○○及廣福宮管理委員會申請承租案資
      料各乙份在卷足憑（見偵查卷二第五四頁至第五七頁），
      兩相比較，足見申請之乙○○、暨甲○○等竟均能知悉第
      三人即廣福宮亦同有申請承租之情，且乙○○就前開國有
      土地案，受到被告丙○○特別關照，可以想見；又乙○○
      在委託被告甲○○申請承租右開國有土地時，既明知其依
      規定應無法獲准承租，然乙○○竟願支付十三萬元予被告
      甲○○，應係受被告丙○○蠱惑允諾協助乙○○向國有財
      產局雲林分處承租右開國有土地，而陷於錯誤之故。況乙○○所陳被告丙○○、甲○○並口頭承諾該十三萬元屬手
      續費，必須多退少補云云（見偵查卷二第廿七頁）。亦與
      乙○○嗣後所陳係繳納五年之使用補償金云云（見同卷第
      三四之一頁），矛盾齟齬不一，可見一斑。
（八）又被告丁○○前於八十七年十二月間，在西螺鎮○○路帝
      王薑母鴨店與乙○○談話所為談話錄音中，乙○○先後陳
      稱：「他（指丙○○）說那塊地要十萬元疏通，零零星星
      的我們不管，後來就是那廟（指廣福宮）要買，他多拿三
      萬元說如果廟要買，他不讓廟買」「那天他拿我三萬，丙○○說是要給廟那邊的。說財政要的」「我叫他（指丙○○）辦以前，我就已經辦過了，都辦不成」「（那你十三
      萬拿給丙○○買地？）沒有啦，那是要給張吃紅的，要疏
      通內部的。買賣歸買賣。」「（你錢交給丙○○還是他鬥
      陣的（即同居人，指甲○○）？）張的拿的」等語，此有
      錄音帶乙捲及譯文附卷可參（見偵查卷二第六三頁至第六
      十四頁及證物袋內置錄音帶）。足見乙○○確因其父前曾
      申租未獲國有財產局准許，嗣即有意俟機疏通，而交付上
      開十三萬元（此部分未據起訴）。綜上所述，足認乙○○
      交付給被告甲○○十三萬元，並非五年使用補償金或當年
      度租金或代書費，而係被告丙○○利用其勘查國有土地及
      製作勘查表之職務上機會，使用詐術，而與被告甲○○、
      丁○○基於犯意聯絡向乙○○詐得之財物。
（九）綜上所述，被告丙○○、甲○○所為上開辯解，均無足取
      。本件事證已臻明確，被告之犯行洵堪認定。
三、按貪污治罪條例第五條第一項第二款所謂『利用職務上機會
    詐取財物』，凡該條例第二條所定人員，利用其職務上之機
    會詐取財物者，皆屬之，不以原有此項職務為限（例如某甲
    為臺灣電力公司臺北區營業處業務管理師，其職務為在候收
    電費櫃臺，負責保管收據及帳務工作，不得收取現金，乃竟
    利用保管收據之職務上機會，乘交通銀行派駐人員離開櫃臺
    之際，向用戶詐取電費現金，自與貪污治罪條例第五條第一
    項第二款利用職務上機會詐取財物相當），有最高法院六十
    三年臺上字第三三一九號判例及同院五十七年度第二次刑庭
    總會決議（二）足資參照。本件被告丙○○係國有財產局雲
    林分處書記，負責國有土地勘查、估價業務，業據其於雲林
    縣調查站偵訊時供明在卷，自係依據法令從事公務之人員，
    對於國有土地承租業務雖無核准權限，惟於透過丁○○關係
    ，獲悉乙○○欲申請承租其所佔用雲林縣西螺鎮○○段七九
    一－四號國有土地之機會，竟向乙○○詐取財物；被告甲○○、丁○○雖非公務員，然該二人與具公務員身分之丙○○
    共同向乙○○詐取財物，依貪污治罪條例第三條之規定，亦
    依同條例處斷。核被告丙○○、甲○○、丁○○所為，均係
    犯貪污治罪條例第五條第一項第二款利用職務上機會詐取財
    物罪。被告丙○○、甲○○、丁○○就前開犯行，互有犯意
    之聯絡及行為之分擔，應論以共同正犯。又被告丙○○先後
    於八十七年八月廿八日及八十七年十月廿八日前往現場勘查
    西螺段七九一－四號國有土地時，分別在職務上所掌該筆國
    有土地勘查表略圖部分為不實登載，故意將雲林縣西螺鎮○○里○街路七十三號主建物一部分繪入該筆七九一之四號土
    地，至於供豬舍使用之棚房及磚造倉庫、庭院亦未忠實畫於
    勘查表略圖上並據以行使持交該分處第二股辦理，核丙○○
    該部分所為，係另犯刑法第二百十六條行使第二百十三條公
    務員明知不實而登載罪。其先後多次公務員登載不實犯行，
    時間緊接，所犯構成要件亦復相同，顯係基於概括之犯意反
    覆為之，為連續犯，應依刑法第五十六條規定論以一罪論，
    並加重其刑。被告丙○○所犯前開兩罪，具有方法結果關係
    ，為牽連犯，應依刑法第五十五條規定，從一重按貪污治罪
    條例第五條第一項第二款利用職務上機會詐取財物罪處斷。
    被告丙○○所犯連續公務員登載不實犯行部分，雖未據起訴
    書載及，惟該部分事實既與其利用職務上機會詐取財物部分
    具有牽連犯裁判上一罪關係，本院自應就該部分審理，併此
    敘明。
四、原審未予細察，遽予無罪之諭知，自有未洽，檢察官上訴意
    旨，指摘原判決不當，非無理由，自應由本院將原判決撤銷
    改判，爰審酌被告丙○○身為執行公務之人員，不思潔身自
    愛，假藉其公職身分夥同被告甲○○共同詐財；被告甲○○
    雖因一時貪念，夥同被告丙○○共同詐財，惟犯後已返還所
    詐得財物；丁○○亦不思以正當方法取得財物，竟亦利用公
    務員丙○○共同詐財，以及該三人犯罪動機、目的及犯後態
    度等一切情狀，就被告丙○○部分量處有期徒刑八年，褫奪
    公權五年；被告甲○○、丁○○部分各量處有期徒刑七年，
    褫奪公權四年。又被告丙○○、甲○○、丁○○共同向乙○○詐取財物十三萬元，案發後已於八十八年二月四日委託簡
    承佑律師以存證信函通知乙○○領回，業經乙○○領回，此
    有退還後經乙○○兌領之支票影本乙紙及斗六郵局存字第一
    七二號存證信函影本乙份附卷足按（見偵查卷二第三二頁至
    第三三頁、第三六頁），本院自母庸另為發還之諭知，併此
    敘明。
五、被告丁○○經合法傳喚，無正當理由不到庭，爰不待其陳述
    逕行判決。
據上論斷，應依刑事訴訟法第三百六十九條第一項前段、第三百
六十四條、第三百七十一條、第二百九十九條第一項前段、貪污
治罪條例第二條前段、第三條、第五條第一項第二款、第十七條
、刑法第十一條前段、第二十八條、第三十一條第一項、第三十
七條第二項、第五十六條、第二百十六條、第二百十三條、第五
十五條，判決如主文。
本案經檢察官曾銘芳到庭執行職務。
中　　華　　民　　國　　94　　年　　6 　　月　　8 　　日
                  刑事第二庭    審判長法　官　葉居正
                                      法　官　李文福
                                      法　官　莊俊華
以上正本證明與原本無異。
如不服本判決，應於收受本判決後十日內向本院提出上訴書狀。
其未敘述上訴理由者並得於提起上訴後十日內向本院補提理由書
狀（均須按他造當事人之人數附繕本）「切勿逕送上級法院」。
　　　　　　　　　　　　　　　　　　　書記官　廖明娟
中　　華　　民　　國　　94　　年　　6 　　月　　9 　　日
附錄法條：
貪污治罪條例第2條：
依據法令從事公務之人員，犯本條例之罪者，依本條例處斷；其
受公務機關委託承辦公務之人，犯本條例之罪者，亦同。
貪污治罪條例第3條：
與前條人員共犯本條例之罪者，亦依本條例處斷。
第5條第1項第2款：
有下列行為之一者，處七年以上有期徒刑，得併科新台幣六千萬
元以下罰金：
二、利用職務上之機會，詐取財物者。
貪污治罪條例第17條：
犯本條例之罪，宣告有期徒刑以上之刑者，並宣告遞奪公權。
刑法第213條：
(公文書不實登載罪)
公務員明知為不實之事項，而登載於職務上所掌之公文書，足以
生損害於公眾或他人者，處一年以上七年以下有期徒刑。
